臺灣高等法院高雄分院刑事判決　　　　 95年度上易字第786號
上　訴　人　臺灣高雄地方法院檢察署檢察官
上　訴　人
即　被　告　戊○○
選任辯護人　洪文佐　律師
上列上訴人因被告業務侵占案件，不服臺灣高雄地方法院95年度
易字第731 號中華民國95年9 月19日第一審判決（起訴案號：臺
灣高雄地方法院檢察署95年度偵字第3752號），提起上訴，本院
判決如下：
    主  文
原判決撤銷。
戊○○無罪。
    理  由
一、公訴意旨略以：被告戊○○與甲○○（另案由原審法院審理
    ）分別擔任德聯財務管理有限公司（下稱德聯公司）之協理
    、總經理，從事催收債務及保管客戶債權證明文件等業務，
    為從事業務之人，緣丁○○因余文正、林素珍各積欠其新台
    幣（下同）300 萬及200 萬元之債務，經屢次催索未果，丁○○乃於92年10月21日，透過柯呂蓉、王珪璋 (業經檢察官
    為不起訴處分)之 介紹，與甲○○、戊○○簽訂「應收帳款
    委託管理合約書」，委託戊○○等2 人代為催收上開欠款，
    並將余文正所簽發之支票及本票各2 張 (面額各為200 萬元
    及100 萬元)、 林素珍所簽發之支票及本票各1 張 (面額為
    200 萬元)， 共計3 張支票及3 張本票交付甲○○及戊○○
    ，合約期間自92年10月21日起至93年1 月21日止。詎戊○○
    、甲○○竟共同基於意圖為自己不法所有之犯意聯絡，於收
    受上開票據後，未告知丁○○催討情形，且於93年1 月21日
    合約期滿，將上開支票及本票據為己有，拒不返還，因認被
    告戊○○涉犯刑法第336 條第2 項之業務侵占罪嫌云云。
二、按犯罪事實應依證據認定之，無證據不得認定犯罪事實，刑
    事訴訟法第154條第2項定有明文。又認定犯罪事實所憑之證
    據，雖不以直接證據為限，間接證據亦包括在內；然而無論
    係直接或間接證據，其為訴訟上之證明，須於通常一般之人
    均不致有所懷疑，而得確信其為真實之程度者，始得據為有
    罪之認定，倘其證明尚未達到此一程度，而有合理性之懷疑
    存在時，即難為有罪之認定。再者，告訴人之告訴係以使被
    告受刑事訴追為目的，是其陳述是否與事實相符，仍應調查
    其他證據以資審認，此有最高法院52年台上字第1300號、76
    年度台上字第4986號判例可資參照。
三、本件公訴人認被告戊○○涉有前開業務侵占罪嫌，係以同案
    被告甲○○之供詞，應收帳款委託管理合約書1 份、存證信
    函1 份、支票及本票影本6 張在卷可稽，為其主要論據。訊
    據被告戊○○堅詞否認有何業務侵占犯行，辯稱：本件債務
    催收業務承辦人是甲○○，我只是代為填寫合約書，甲○○
    將系爭支票及本票交由大陸討債公司處理，我沒有經手系爭
    票據，亦無侵占系爭票據等語。
四、經查：
  (一)甲○○、王珪璋、柯呂蓉於檢察官偵查中雖係同案被告，但
    各被告及其犯罪事實仍屬獨立，故其3 人一方所為關於被告
    戊○○之陳述，本質上仍係證人，應依刑事訴訟法第287 條
    之2 規定準用有關人證之規定，踐行調查程序，始得作為判
    斷事實之證據。上開3 人分別於警偵詢所為有關於另一方之
    陳述，雖因未經立於證人地位命其具結及踐行調查程序，而
    屬審判外之陳述，惟檢察官、被告及辯護人於本院審理中均
    表明同意作為證據，且柯呂蓉、甲○○已分別於原審及本院
    到庭經被告戊○○行使詰問權，而王珪璋部分被告戊○○則
    於本院當庭捨棄詰問權，本院審酌其3 人前開言詞陳述作成
    時並無不法之情況，認為適當，依刑事訴訟法第159 條之5
    第1 項規定，自得採為認定本案之證據。另告訴人丁○○於
    警詢及偵查中之陳述，雖係審判外之陳述，惟其所為之上開
    偵查筆錄內容並無顯不可信之情況，而其警詢筆錄內容，業
    經檢察官、被告及辯護人於本院審判程序表示同意作為證據
    ，本院審酌上開警詢筆錄作成時，較無人情施壓或干擾，亦
    無不當取供之情形，認為以之作為本案之證據亦屬適當，且
    告訴人已於原審及本院到庭具結作證，經被告行使詰問權，
    依刑事訴訟法第159 條之1 第2 項、第159 條之5 第1 項規
    定，告訴人於警偵詢中之陳述自具有證據能力，合先敘明。
  (二)被告戊○○係高雄縣鳳山市○○○路23號德聯公司之協理，
    同案被告甲○○則為總經理，該公司經營催收帳款業務之事
    實，業據被告戊○○於警偵詢及原審坦承不諱，核與告訴人
    丁○○於警偵詢及法院指訴之情節相符，此部分堪信為真實
    。被告戊○○於本院翻異，改稱：我不是協理，而是按件計
    酬之兼職臨時工云云，核與其先前之自白及告訴人之指訴不
    符，按諸一般經驗法則，被告戊○○於警偵詢及原審之自白
    較接近案發時間，其當時之心思應較不受外界干擾，亦無機
    會充分考量個人之利害關係，其陳述應比在本院之陳述為可
    信，其於本院中所辯應係避重就輕之詞，不足採信。至證人
    丙○○及同案被告甲○○均於本院證述：戊○○是按件計酬
    之兼職臨時工云云，核與前開事證不符，應係迴護被告戊○○之詞，亦無可採。
  (三)告訴人於92年10月21日，經由柯呂蓉及王珪璋之介紹，至上
    開處所，委託德聯公司代為催收余文正之欠款300 萬元及林
    素珍之欠款200 萬元，委託期限至93年1 月21日止，告訴人
    將其債權憑證即余文正所簽發臺灣土地銀行苓雅分行票號
    CSA0000000號面額200 萬元、票號CSA0000000號發票日85年
    5 月20日面額100 萬元之支票2 張及票號077304號發票日83
    年8 月30日面額200 萬元、票號045985號發票日84年5 月20
    日面額100 萬元之本票2 張，以及林表珍所簽發臺灣中小企
    業銀行三民分行票號AP0000000 號面額200 萬元之支票1 張
    、票號018956號發票日85年6 月7 日面額200 萬元之支票1
    張 (合計支票3 張及本票3 張，面額共1 千萬元，以下簡稱
    系爭票據)交 予德聯公司保管託收，告訴人當場交付5 萬元
    服務費予德聯公司，並約定由德聯公司取得債務人實際清償
    數額之百分之五十作為佣金，期限屆滿時，德聯公司應無條
    件歸還告訴人所託付保管之系爭票據，惟德聯公司於前述委
    託期限屆滿後，未將系爭票據歸還告訴人等情，已經被告戊○○坦白承認，並據告訴人指訴綦詳，核與同案被告甲○○
    於警詢及本院中所述情節相符，並有應收帳款委託管理合約
    書1 份、系爭票據6 張附卷可稽，此部分應屬真實。
  (四)告訴人委託德聯公司時，被告戊○○及同案被告甲○○均在
    現場，並由被告戊○○負責填寫合約書，上開合約書約定之
    期限屆滿前，德聯公司曾收回欠款15萬元，由被告戊○○依
    約將其中5 萬元交予告訴人，另2 萬5 千元則由被告戊○○
    委託柯呂蓉轉交告訴人收執等情，業經被告戊○○供述無誤
    ，核與告訴人於檢察官偵查中之陳述相符，並據證人乙○○
    、柯呂蓉於原審證述屬實；被告戊○○於原審復自承：我有
    參與其中1 、2 次催收程序，後來我也有居間幫公司與告訴
    人協調後續問題等語；足證被告戊○○確有參與本件債務之
    催收，而告訴人亦曾收取被告戊○○所交付之催收款項7 萬
    5 千元，應屬明確。被告戊○○於本院辯稱：我只幫忙填寫
    合約書，沒有參與本件債務之催收云云及告訴人於法院審理
    中改稱：沒有收到7 萬5 千元云云，均係事後翻異之詞，無
    可採信。
  (五)被告戊○○雖有參與本件債務催收之業務，但本件債務催收
    業務之經辦人係同案被告甲○○，告訴人於簽約當時，將系
    爭票據交予甲○○收執，而德聯公司之登記負責人為甲○○
    之女友己○○，但實際負責人為甲○○等情節，已據被告戊○○陳述甚詳，核與同案被告甲○○、證人王珪璋分別於警
    偵詢及本院所述情節一致，並有應收帳款委託管理合約書1
    份可參，被告戊○○辯稱：我沒有經手系爭票據等語應屬可
    信。再本件合約書於93年1 月12日屆滿，告訴人與德聯公司
    間並無任何續約之約定，此有該合約書可佐，依據該合約書
    之約定，德聯公司應於委託期限屆滿後無條件歸還系爭票據
    予告訴人，殆無疑義。被告戊○○及同案被告甲○○雖一致
    陳稱：丁○○口頭同意委託期滿若未收回欠款則同意續約云
    云，然此為告訴人所否認，亦與合約書所載不符，此部分並
    無任何佐證，自無可取。準此，德聯公司應於93年1 月12日
    託收期限屆滿後，無條件將系爭票據歸還告訴人，應可確定
    。
  (六)按業務侵占罪之成立以行為人持有業務上之物品為前題，倘
    若該業務上之相關物品並不在行為人持有中，即無成立該罪
    之餘地，此觀刑法第336 條規定自明。本件系爭票據由同案
    被告甲○○個人保管持有，並由甲○○交予大陸之討債公司
    向債務人余文正、林素珍催討債務等情，已經被告戊○○供
    陳明確，核與同案被告甲○○於警詢及本院證述之情節相符
    ，被告戊○○既未持有系爭票據，自無侵占系爭票據可言。
    況告訴人係委託德聯公司催收帳款，有上開合約書可參，而
    被告戊○○僅係德聯公司之協理，並非本件合約之當事人，
    因此，應係德聯公司負返還系爭票據之責任，被告戊○○並
    無返還系爭票據之責，而德聯公司之實際負責人係同案被告
    甲○○，則本件應由甲○○負責將系爭票據返還告訴人，已
    然明灼。而甲○○於合約期滿後拒不返還系爭票據予告訴人
    ，是否成立業務侵占罪？應由原審法院另行審理，本院不予
    論述。縱認同案被告甲○○所為已構成業務侵占罪，然公訴
    人並未提出證據證明被告戊○○有與甲○○共同侵占系爭票
    據之犯意聯絡及行為分擔，殊難以被告戊○○本於協理之職
    責參與本件合約書之簽約手續及債務催討業務，遽認被告戊○○有共同侵占系爭票據犯行。
  (七)綜上所述，被告戊○○所辯：我沒有經手系爭票據，亦無侵
    占系爭票據等語，應屬可採。從而公訴人所持之前開論據，
    無法採為認定被告戊○○犯罪之證據；此外，公訴人復未提
    出其他積極證據足資證明被告戊○○有何業務侵占犯行，被
    告戊○○被訴業務侵占罪即屬不能證明，自應為無罪之諭知
    。
五、原審未詳為推求，遽為論罪科刑之判決，即有未洽。檢察官
    上訴意旨指摘原判決量刑過重，為無理由，被告戊○○上訴
    意旨指摘原判決不當，為有理由，應由本院撤銷原判決，並
    為被告戊○○無罪之判決。
據上論結，應依刑事訴訟法第369條第1項前段、第364條、第301
第1項，判決如主文。
本案經檢察官方娜蓉到庭執行職務。
中　　華　　民　　國　　96　　年　　1 　　月　　26　　日
                  刑事第三庭    審判長法  官  周賢銳
                                      法  官  謝宏宗
                                      法  官  范惠瑩
以上正本證明與原本無異。
本判決不得上訴。
中　　華　　民　　國　　96　　年　　1 　　月　　26　　日
                                      書記官  吳華榮
